---
title: "R per capre - dal foglio di calcolo al report automatico"
subtitle: "Materiale di supporto per la lezione 7 - controllare i dati"
lang: it
format:
  pdf:
    documentclass: article
    papersize: a4
    margin-left: 2.5cm
    margin-right: 2.5cm
    margin-top: 3cm
    margin-bottom: 3cm
    fontsize: 11pt
    mainfont: Inter
    monofont: JetBrains Mono
    linkcolor: teal
    urlcolor: teal
    toc: false
---

::: {.small}
Repository del corso: <https://github.com/andreabz/udemy_r_per_capre>
:::

## Obiettivo dell'episodio

In questo episodio non modifichiamo i dati.

L'analisi non è ancora iniziata.  
Prima dobbiamo capire con che cosa stiamo lavorando.

Le domande a cui rispondere sono semplici:

- che tipo di oggetto abbiamo importato?
- quante righe e quante colonne contiene?
- come si chiamano le variabili?
- che tipo di valori contengono?

Questo passaggio è preliminare a qualsiasi trasformazione o analisi.


## Controllare la struttura: `str()`

Il primo comando da usare è:

```{r}
#| eval: false

str(misure)
```

`str()` mostra:

- il tipo dell'oggetto (`data.frame`, `data.table`, ecc.)
- i nomi delle colonne
- il tipo di ogni colonna (numero, testo, data, logico)
- alcuni valori di esempio

Non è necessario interpretare ogni dettaglio.

È sufficiente verificare che:

- le date siano effettivamente date
- i numeri siano numeri
- i nomi delle colonne siano coerenti con le aspettative

## Numero di righe e colonne

```{r}
#| eval: false

nrow(misure)
ncol(misure)
```

Questi comandi servono a verificare:

- la dimensione del dataset
- se il numero di osservazioni è plausibile
- se le variabili presenti sono quelle attese

Un controllo rapido evita errori più avanti nel flusso di lavoro.

## Visualizzare alcune righe

Prime righe:

```{r}
#| eval: false

head(misure)
```

Ultime righe:

```{r}
#| eval: false

tail(misure)
```

Questi comandi permettono di osservare esempi concreti dei dati:

- formato delle date
- presenza di valori mancanti
- coerenza tra colonne

Non servono per analizzare, ma per orientarsi.

## Punto chiave

Prima di trasformare o analizzare un dataset:

1. controlla la struttura
2. verifica i tipi delle variabili
3. osserva alcune righe

Questo passaggio è semplice ma fondamentale.
Saltarlo significa lavorare senza sapere con precisione su cosa si sta operando.

## In sintesi

- `str()` per capire la struttura
- `nrow()` e `ncol()` per il contesto
- `head()` e `tail()` per esempi concreti
- nessuna modifica ai dati, per ora

L'obiettivo è orientarsi, non risolvere problemi.
